【裁判字號】    89,台上,5081
【裁判日期】    890824
【裁判案由】    妨害自由
【裁判全文】
最高法院刑事判決                              八十九年度台上字第五○八一號
    上  訴  人  乙○○
                甲○○
                丙○○
右上訴人等因妨害自由案件，不服台灣高等法院高雄分院中華民國八十六年十一月十
八日第二審判決 (八十五年度上訴字第一五一○號，起訴案號：台灣高雄地方法院檢
察署八十五年度偵字第八五三、一八六五、四五○四號) ，提起上訴，本院判決如左
：
    主  文
原判決撤銷，發回台灣高等法院高雄分院。
    理  由
本件原判決認定上訴人乙○○、甲○○夫婦因與林明輝有債務糾紛，雙方涉訟，又因
林明輝曾帶人至其住處騷擾，乃求助於上訴人丙○○，丙○○遂介紹洪國展（未經起
訴）與其認識。民國八十四年十二月二十七日晚上十一時許，乙○○、甲○○、丙○
○、洪國展等人，在高雄市○○路皇宸建設有限公司（下稱皇宸公司，原判決誤為皇
辰公司），共同基於私行拘禁及傷害之犯意聯絡，計畫於翌（二十八）日下午，在台
灣高雄地方法院檢察署開庭後，將林明輝押走，逼討欠債。迨是日下午，洪國展再邀
有犯意聯絡之楊燕卿及綽號「阿達」、「阿萬」之不詳姓名成年男子陪同乙○○、甲
○○開庭。同日下午五時三十分許，林明輝庭訊完畢步出廣場時，即由楊燕卿控制林
明輝之司機蔡佰芳行動，繼由洪國展、「阿達」、「阿萬」三人共同將林明輝拉入車
內，直駛皇宸公司，共同予以毆打，強迫其簽立承認積欠甲○○新台幣（下同）二千
三百零六萬元之債務確認書。二十九日凌晨一時許，丙○○聯絡蔡進龍（通緝中）商
討藏匿林明輝之處所，蔡進龍又聯絡已判刑確定之勞正元駕車前來接載。蔡進龍、勞
正元亦基於犯意聯絡，於同日凌晨二時許，將林明輝押至高雄市○○區○○路一○○
號三樓拘禁，並加以毆打，逼其簽立和解書。同日上午八時許，丙○○復逼林明輝打
電話囑其妻陳盈汝於當日中午十二時前，匯款二千三百零六萬元至甲○○之帳戶。同
日中午，勞正元駕車載甲○○等人將林明輝移往高雄市左營區○○○街一四八巷一號
拘禁。同日下午，丙○○等人久候未見陳盈汝匯款，復推由洪國展毆打林明輝。同日
晚上九時許，勞正元又囑已判刑確定之勞正道駕車前來接載。同日晚上八時許，丙○
○指使有犯意聯絡之勞正道購買二大塊冰塊，逼使林明輝抱冰塊及臥冰塊，並以針刺
其指甲、灌水予以凌虐。三十一日晚上八時許，甲○○等人又逼林明輝簽立第二份和
解書。八十五年一月一日凌晨，勞正元、勞正道駕車將林明輝移至屏東縣枋寮鄉水底
寮某民房拘禁，由勞正道、蔡進龍、楊燕卿看守。同日晚上，勞正元載甲○○、丙○
○至水底寮；甲○○、丙○○又共同毆打林明輝，並以砍斷十指逼其簽發面額為二千
四百萬元、二千一百萬元、二千三百零六萬元之本票三張。三日凌晨四時許，勞正元
、勞正道又駕車將林明輝移禁至高雄市○○街七十三號五樓。因蔡進龍等人相繼離去
，勞正元、勞正道遂通知已判刑確定之王順宏前來看守，王順宏亦基於共同私行拘禁
之犯意聯絡，與勞正元、勞正道共同看守林明輝。同日晚上，甲○○因案發經收押。
同月十日，勞正道、王順宏復將林明輝移回高雄市○○路一○○號三樓拘禁，為防其
脫逃，由丙○○指使王順宏購買鐵鍊一條，將其左腳與林明輝右腳鎖在一起。嗣因拘
禁日久，勞正道等人急需生活費用，乃逼使林明輝於十二日下午六時三十分許，電其
友人石懷德洽借一萬元，由勞正道按址前往取款時，為警捕獲，並救出林明輝；林明
輝因被凌虐，受有左眉上方挫裂傷等傷害等情。因而維持第一審論處上訴人等人共同
私行拘禁（甲○○為累犯）罪刑之判決，駁回其在第二審之上訴。固非無見。
惟查：(一)被告之自白，須非出於強暴、脅迫、利誘、詐欺或其他不正之方法，且與事
實相符者，始得採為證據。如果被告之自白，係出於不正之方法，並非自由陳述，即
其取得自白之程序，已非適法，則不問自白內容是否確與事實相符，因其非係適法之
證據，即不能採為判決基礎。丙○○一再辯稱其於警訊時遭受刑求，並提出第一審法
院八十五年度自字第五一七號刑事判決，證明刑警翁進興等人因凌虐人犯罪，業經判
刑在案（見原審卷第一四八頁）。原判決謂丙○○到案後，經檢察官訊以：「警訊實
在否？」答稱：「實在，筆錄有看到」；故捨警訊筆錄不採，其於偵查中之自白，亦
足認有參與拘禁凌虐林明輝（見原判決第六面第四行至第十行）。但丙○○警訊中之
自白，倘非出於任意性，即已不得採為證據；雖其對於檢察官提示之警訊筆錄，承認
為實在，仍非就自己犯罪事實之全部或主要部分為供述，自不得援引該警訊筆錄，謂
為偵查中之自白。乃原判決徒憑丙○○於偵查中承認警訊筆錄為實在之語，而認屬偵
查中之自白，難謂於法無違。又第一審法院審理時，提示警訊及偵查筆錄訊問上訴人
及共同被告王順宏、勞正道、勞正元等人有何意見？王順宏、勞正道及勞正元均一致
供稱：「警訊筆錄沒看，餘無意見，警訊被刑求。」等語（見第一審卷第八十五頁正
、反面）。原審對此項刑求之抗辯，未先於其他事實而為調查，即遽採為上訴人等人
有罪判決之基礎，亦有違誤。(二)共同正犯中之同謀犯，因未參與犯罪構成要件之實施
行為，僅以參與犯罪之謀議為其犯罪構成要件之要素，故須以嚴格之證據證明其參與
謀議。原判決認定乙○○於八十四年十二月二十七日晚上十一時許在皇宸公司，與甲
○○、丙○○、洪國展等人共同基於私行拘禁及傷害之犯意聯絡，計畫於翌（二十八
）日在台灣高雄地方法院檢察署開庭完畢後，將林明輝押走逼債等情。但其事實欄關
於同月二十八日下午五三十分許，洪國展及綽號「阿達」、「阿萬」三人強押洪明輝
至皇宸公司起，迄八十五年一月十二日經警救出為止，則均無乙○○參與妨害自由或
傷害之記載。如果無訛，則乙○○似僅參與犯罪之謀議，而無行為之分擔；但原判決
對於乙○○如何參與本件犯罪之謀議，則未敘明其憑以認定之證據及理由，已有可議
。且乙○○自始否認知情，辯稱其於八十四年十二月二十七日晚上六時三十分至九時
三十分，在台南市志光補習班授課，下課後搭乘晚上十時四十分之復興號火車抵高雄
，返家時已是晚上十一時三十分，不可能於上開時地與丙○○等人謀議犯罪，並提出
該補習班之證明書為證（見原審卷第二四五頁）。是否屬實？與其有無於上開時地參
與謀議，乃至是否成立犯罪之判斷攸關，原審未詳加調查，併有應於審判期日調查之
證據未予調查之違法。(三)原判決認定八十五年一月一日晚上，勞正元駕車載甲○○、
丙○○至水底寮，共同毆打林明輝，並以砍斷十指逼其簽發三紙本票（見原判決第四
頁第三、四行）。但甲○○辯稱八十五年一月一日及二日，伊適參加高雄市基督教會
旅遊團赴懇丁公園旅遊，二日晚上返回高雄，翌日即經警移送偵查並遭羈押，不可能
參與此部分之犯行等語（見原審卷第三○五頁）。原判決對甲○○此項有利之辯解，
未予調查，復未敘明不予採納之理由，自有判決不載理由之違法。又原判決事實欄記
載扣得王順宏所有供拘禁林明輝所用之鎖頭一個，但理由則謂扣案之鎖頭為二個，並
敘明鎖頭二個應諭知沒收（見原判決第四面第十六行、第五面第十二行、第九面第三
行），其事實之認定與理由之論敘不相一致，宜一併查明。上訴意旨指摘原判決違背
法令，尚非全無理由，應認有撤銷發回更審之原因。
據上論結，應依刑事訴訟法第三百九十七條、第四百零一條，判決如主文。
中      華      民      國    八十九    年      八      月    二十四    日
                              最高法院刑事第六庭
                                  審判長法官  紀  俊  乾
                                        法官  黃  正  興
                                        法官  陳  東  誥
                                        法官  張  春  福
                                        法官  韓  金  秀
      右正本證明與原本無異
                                              書  記  官
中      華      民      國    八十九    年      八      月    二十九    日


司法院資訊處製作；財團法人民間司法改革基金會備份。
